臺灣高等法院刑事判決
108年度金上重訴字第41號
上  訴  人  臺灣臺北地方檢察署檢察官
被      告  梁錦政


選任辯護人  陳家祥律師
            陳忠儀律師  
上列上訴人因被告違反銀行法案件，不服臺灣臺北地方法院108
年度金訴字第26號，中華民國108年11月21日第一審判決（起訴
案號：臺灣臺北地方檢察署107年度偵字第17794號），提起上訴
，本院判決如下：
    主  文
原判決撤銷。
梁錦政共同犯銀行法第一百二十五條第一項後段之非法辦理國內
外匯兌業務罪，處有期徒刑壹年玖月。緩刑參年，並應於本判決
確定之日起壹年內，向公庫支付新臺幣壹佰萬元。
已繳回之犯罪所得新臺幣貳萬參仟柒佰玖拾元沒收。
    事  實
一、梁錦政明知經營銀行業務須經主管機關許可，非銀行不得辦
    理國內外匯兌業務，竟與大陸地區某真實姓名年籍不詳之成
    年友人，共同基於非法辦理國內外匯兌業務之犯意聯絡，於
    民國97年11月間起至107年4月間止之期間內，非法辦理臺灣
    與大陸地區間新臺幣與人民幣匯兌業務，其經營方式為由梁
    錦政在臺灣招攬及聯繫有臺灣與大陸地區間匯兌需求之不特
    定客戶，依當時臺灣銀行公定牌告即期匯率買入及賣出之中
    間價進行人民幣與新臺幣之兌換，並於談妥匯兌金額、匯率
    與收款之大陸地區金融機構帳戶後，指示如附表一之一所示
    之客戶將新臺幣匯款至如附表一之一所示之交易帳戶，梁錦
    政再通知該上揭在大陸地區之成年友人，由該人自大陸地區
    將匯兌金額依議定之匯率換算為人民幣，匯款至客戶所指定
    之大陸地區金融機構帳戶內，並收取每筆新臺幣（下同）  
    100元之手續費；或由前開大陸地區成年友人，在大陸地區
    向有匯兌需求之客戶收受人民幣，再由梁錦政於如附表一之
    二所示之時間，將依議定之匯率換算後之新臺幣，以如附表
    一之二所示之交易帳戶，匯款至如附表一之二所示之客戶所
    有之金融機構帳戶，並收取每筆30元之手續費，共同以此方
    式非法辦理臺灣與大陸地區間之新臺幣與人民幣匯兌業務，
    合計由臺灣匯至大陸地區之金額達1億794萬6,251元（詳如
    附表一之一所示），由大陸地區匯至臺灣之金額亦達6,196
    萬4,546元（詳如附表一之二所示），並因此獲得犯罪所得
    即前揭手續費總計2萬3,790元（計算式：100元×198〔新臺幣
    匯兌人民幣筆數〕＋30元×133〔人民幣匯兌新臺幣筆數〕＝2萬3,
    790元，計算依據詳如附表一之三所示）。嗣法務部調查局
    臺北市調查處接獲檢舉，因而查悉上情。
二、案經法務部調查局臺北市調查處移送臺灣臺北地方檢察署檢
    察官偵查起訴。
    理  由
壹、證據能力：
    本件判決認定事實所引用之卷內供述及非供述證據（包含人
    證、文書證據、物證等），並無證據證明係公務員違背法定
    程序所取得，而上訴人即檢察官、被告梁錦政及辯護人均同
    意作為證據（見本院卷第95頁至第99頁），經本院審酌該等
    證據資料作成時之情況，並無違法不當及證明力明顯過低之
    瑕疵，堪認作為證據應屬適當，依刑事訴訟法第158條之4反
    面解釋及第159條之5第1項規定，俱有證據能力。
貳、實體部分：
一、上揭事實，業據被告迭於調詢、檢察官偵查、原審及本院審
    理時均坦承不諱（見臺灣臺北地方檢察署107年度偵字第177
    94號卷〔下稱偵卷〕第24頁至第25頁、第293頁，原審卷第 62
    頁、第100頁、第142頁，本院卷第94頁、第132頁），並經
    證人李慧玨（見偵卷第41頁至第42頁）、證人宋忻錞（見偵
    卷第73頁至第75頁）、證人陳訓弘（見偵卷第81頁至第84頁
    ）、證人李惠萍（見偵卷第93頁至第95頁）、證人陳宗福（
    見偵卷第109頁至第113頁）、證人朱自力（見偵卷第140頁
    至第142頁）、證人梁慧伶（見偵卷第146頁至第148頁）於
    調詢、證人黃錦成、陳宗福於檢察官偵查（均見偵卷第  35
    3頁至第354頁）、證人劉家銘於調詢及檢察官偵查（見偵卷
    第129頁至第131頁、第352頁至第353頁）分別證述明確，彼
    等所述與被告所供互核相符。此外，並有京城商業銀行  10
    4年3月24日（104）京城業務字第617號函所附被告帳號0000
    00000000號帳戶之開戶資料、交易明細（見偵卷第49頁至第
    51頁、第57頁至第60頁、第65頁至第68頁、第77頁至第79頁
    、第101頁至第107頁）、京城商業銀行107年1月19日京城數
    業字第1070000532號函暨被告之網路銀行IP登錄位址（見偵
    卷第155頁至第159頁）、京城商業銀行台北分行104年5月27
    日（104）京城台北分字第077號函暨被告帳號000000000000
    號帳戶之交易明細、證人朱自力帳號000000000000號帳戶交
    易明細（見偵卷第119頁至第121頁）、京城商業銀行台北分
    行107年9月6日（107）京城台北分字075號函暨被告帳號000
    000000000號帳戶交易明細、證人朱自力帳號000000000000
    號帳戶交易（見偵卷第27頁至第30頁、第281頁至第289頁）
    、永豐商業銀行108年1月30日作心詢字第1080128104號函暨
    證人劉家銘帳號00000000000000號帳戶交易明細（見偵卷第
    339頁至第341頁）、合作金庫商業銀行大湖分行108年3月18
    日合金大湖字第1080000580號函暨證人劉家銘帳號00000000
    00000號帳戶交易明細、往來帳戶查詢單（見偵卷第419頁至
    第425頁）、證人黃錦成聯邦銀行林口分行帳號00000000000
    0號帳戶之開戶資料、交易明細資料（見偵卷第31頁至第32
    頁、第127頁至第128頁）、證人劉家銘永豐商業銀行中興分
    行帳號00000000000000號帳戶交易明細資料（見偵卷第33頁
    至第36頁、第133頁至第137頁）、證人李慧玨之交易憑據（
    見偵卷第43頁）、證人陳訓弘之國泰世華商業銀行存摺封面
    及內頁影本（見偵卷第89頁至第90頁）、忠訓公司之華南商
    業銀行存摺封面（見偵卷第91頁）、證人陳宗福之大肚區農
    會及第一商業銀行之交易憑據（見偵卷第355頁）、被告之
    京城銀行帳號第000000000000號帳戶換匯資料、第一銀行帳
    號第00000000000號帳戶資料整理表（見偵卷第309頁至第31
    1頁、第409頁）、證人朱自力之京城銀行帳號000000000000
    號帳戶換匯資料（見偵卷第313頁）、換匯資料總整理表（
    見偵卷第359頁至第397頁、第411頁至第418頁）、法務部調
    查局臺北市調查處搜索扣押筆錄、扣押物品收據、扣押物品
    目錄表（見偵卷第217頁至第224頁、第231頁至第237頁）、
    法務部調查局數位證據現場蒐證報告（見偵卷第225頁至第2
    30頁、第239頁至第253頁、第255頁至第264頁）、臺北市調
    查處扣押物品清單（見偵卷第271頁至第273頁，原審卷第31
    頁至第34頁）等附卷可稽，且有如附表甲編號1所示物品扣
    案可證。綜上，足徵被告前開任意性自白與事實相符，堪以
    採信。本案事證明確，被告共同非法辦理國內外匯兌業務之
    犯行洵堪認定，應依法論科。
二、論罪：
  ㈠被告犯罪行為係自97年11月間起至107年4月間止，其行為開
    始時之銀行法第125條第1項係規定「違反第29條第1項規定
    者，處3年以上10年以下有期徒刑，得併科新臺幣1千萬元以
    上2億元以下罰金。『其犯罪所得』達新臺幣1億元以上者，處
    7年以上有期徒刑，得併科新臺幣2千5百萬元以上5億元以下
    罰金」，嗣該條文於107年1月31日經修正為「違反第29條第
    1項規定者，處3年以上10年以下有期徒刑，得併科新臺幣1
    千萬元以上2億元以下罰金。『其因犯罪獲取之財物或財產上
    利益』達新臺幣1億元以上者，處7年以上有期徒刑，得併科
    新臺幣2千5百萬元以上5億元以下罰金」。是本件應適用被
    告行為終了時即107年1月31日修正之銀行法第125條第1項規
    定。又銀行法第125條於108年4月17日再經修正，將第2項之
    「銀行」文字修正為「金融機構」，其餘則未修正，依刑法
    第2條第2項規定，應適用裁判時之銀行法第125條規定。
  ㈡按銀行法第29條第1項所謂「匯兌業務」，係指行為人不經由
    現金輸送，而藉與在他地之分支機構或特定人間之資金清算
    ，經常為其客戶辦理異地間款項之收付，以清理客戶與第三
    人間債權債務關係或完成資金轉移之行為。如行為人接受客
    戶匯入之款項，已在他地完成資金之轉移或債權債務之清理
    者，即與非法辦理匯兌業務行為之構成要件相當，不以詳列
    各筆匯入款於何時、何地由何人以何方式兌領為必要。而「
    國內外匯兌」則係銀行利用與國內異地或國際間同業相互劃
    撥款項之方式，如電匯、信匯、票匯等，以便利顧客國內異
    地或國際間交付款項之行為，代替現金輸送，了結國際間財
    政上、金融上及商務上所發生之債權債務，收取匯費，並可
    得無息資金運用之一種銀行業務，是凡從事異地間寄款、領
    款之行為，無論是否賺有匯差，亦不論於國內或國外為此行
    為，均符合銀行法該條項「匯兌業務」規定。再資金款項皆
    得為匯兌業務之客體，本無法定貨幣或外國貨幣等之限制，
    人民幣為大陸地區內部所定之具流通性貨幣，則人民幣係屬
    資金、款項，並無疑義（最高法院95年度台上字第5910號、
    99年度台上字第7380號、104年度台上字第251號判決意旨參
    照）。經查，被告依大陸地區某真實姓名年籍不詳之成年友
    人所指定新臺幣與人民幣兌換之匯率，據以計算人民幣兌換
    為新臺幣之金額，並通知各該客戶將兌換後之新臺幣款項匯
    入如附表一之一所示之銀行帳戶，以及自如附表一之二所示
    之銀行帳戶提領、轉帳或匯款至客戶指定之臺灣地區銀行帳
    戶，其等以此方式為臺灣地區與大陸地區間之款項交付，自
    屬辦理匯兌業務之行為。
  ㈢又被告非法辦理匯兌業務於銀行法第125條第1項「因犯罪獲
    取之財物或財產上利益」之認定如下：
  ⒈非銀行而辦理國內外匯兌業務，依照銀行法第125條第1項後
    段規定，其「因犯罪獲取之財物或財產上利益」（107年1月
    31日修正前之文字為「犯罪所得」）達1億元以上者，加重
    其刑責。則行為人所收受並須依指示代為匯付受款人之金額
    ，是否應計入其犯罪所得？經最高法院於106年10月17日作
    成106年度第15次刑事庭會議決議，認「行為人所收受包括
    須匯付受款人之款項總額，均屬其犯罪所得」；其後作成之
    106年度台上字第35號、第1871號判決亦同此旨，已為該院
    之一致見解。所採理由如下：
    ⑴按銀行法第125條第1項係以「違反第29條第1項規定者，處
      …。」為其要件，並未就同法第29條第1項所定除法律另有
      規定者外，非銀行不得經營之「收受存款」、「受託經理
      信託資金、公眾財產」或「辦理國內外匯兌業務」等不同
      類型而有所區分。又銀行法於93年2月4日修正公布時，於
      第125條後段增定：「其犯罪所得達新臺幣1億元以上者，
      處…。」之加重規定，亦僅以犯罪所得數額為加重處罰之
      前提，並未因銀行法第29條第1項規定之犯罪類型不同而
      有所異。再觀之本次修正之立法理由謂：「針對違法吸金
      、『違法辦理匯兌業務』之金融犯罪而言，行為人犯罪所得
      愈高，對金融秩序之危害通常愈大。爰於第1項後段增訂
      ，如犯罪所得達新臺幣1億元以上者，處7年以上有期徒刑
      ，得併科新臺幣2千5百萬元以上5億元以下罰金」等情，
      說明此加重規定，尚包括「違法辦理匯兌業務」，而非僅
      指「違法吸金」之犯罪型態，自不得就「違法辦理匯兌業
      務」之犯罪所得之計算，為不同之解釋。
    ⑵銀行法第125條第1項係就違反專業經營特許業務之犯罪加
      以處罰，其後段以「犯罪所得達新臺幣1億元以上者」，
      資為加重處罰條件，無非基於違法辦理收受存款、受託經
      理信託資金、公眾財產或辦理國內外匯兌業務，所收受之
      款項或吸收之資金規模達1億元以上者，因「犯罪所得愈
      高，對社會金融秩序之危害影響愈大」所為之立法評價，
      其修法增訂時之理由亦指明：「所謂犯罪所得包括：因犯
      罪直接取得之財物或財產上利益、因犯罪取得之報酬、前
      述變得之物或財產上利益等」，顯非僅指犯罪之實際獲得
      利潤而言。故於非銀行違法經營國內外匯兌業務，其犯罪
      所得自指所收取之款項總額，縱行為人於收取匯兌款項後
      ，負有依約交付所欲兌換貨幣種類金額至指定帳戶之義務
      ，亦不得用以扣抵。遑論行為人於非法經營地下匯兌業務
      之犯罪類型，均係以保證兌換之方式為犯罪手段，誘使他
      人向其兌換所需之貨幣種類而取得他人交付之款項，若認
      行為人仍須依約定給付所欲兌換之貨幣種類，即非其犯罪
      所得，顯與該條項後段之立法目的有違，當非的論。
    ⑶最高法院102年度第14次刑事庭會議決議㈡就違法吸金之犯
      罪類型所採甲說（總額說）決議理由亦謂：「銀行法第12
      5條第1項後段規定之立法意旨，既在處罰行為人（包括單
      獨正犯及共同正犯）違法吸金之規模，則其所稱『犯罪所
      得』，在解釋上自應以行為人對外所吸收之全部資金、因
      犯罪取得之報酬及變得之物或財產上之利益為其範圍。而
      違法經營銀行業務所吸收之資金或存款，依法律及契約約
      定均須返還予被害人，甚至尚應支付相當高額之利息。若
      計算犯罪所得時，將已返還被害人之本金予以扣除，則其
      餘額即非原先違法吸金之全部金額，顯然無法反映其違法
      對外吸金之真正規模。況已返還被害人之本金若予扣除，
      而將來應返還被害人之本金則不予扣除，理論上亦有矛盾
      。且若將已返還或將來應返還被害人之本金均予以扣除，
      有可能發生無犯罪所得之情形，自與上揭立法意旨有悖。
      從而被害人所投資之本金，不論事後已返還或將來應返還
      ，既均屬行為人違法對外所吸收之資金，於計算犯罪所得
      時，自應計入，而無扣除之餘地」。同屬銀行法第125條
      第1項處罰對象之「違法經辦國內外匯兌業務」，其「犯
      罪所得」之計算，解釋上自應同以行為人對外經辦所收取
      之全部金額或財產上之利益為其範圍，方足以反映非法經
      營銀行業務之真正規模，並達該法加重處罰重大犯罪規模
      之立法目的。否則，若計算犯罪所得時，將所辦理之匯兌
      款項予以扣除，其餘額即非原先違法辦理國內外匯兌業務
      之全部金額，顯然無法反映其違法經營辦理國內外匯兌業
      務之真正規模，亦可能發生於扣除後即無犯罪所得之情形
      ，自與上揭立法意旨有悖。
    ⑷非銀行經營辦理國內外匯兌業務，其可責性在於違法辦理
      國內外匯兌之事實，而非有無利用該等匯兌業務獲利。銀
      行法第125條後段以其「犯罪所得」超過1億元加重法定本
      刑，無非以其犯罪結果影響我國金融市場之紀律及秩序，
      及社會大眾權益重大，而有嚴懲之必要，自與行為人犯罪
      所得之利益無關。而此類犯罪行為，係以經營辦理國內外
      匯兌業務時，為判斷犯罪行為既遂與否之標準，自應以所
      收受之匯兌款項總數計算其犯罪所得，而無另依行為人事
      後有無收取費用、獲得報酬，致影響犯罪成立與否及既未
      遂之判斷。
  ⒉經查，被告非法辦理臺灣與大陸地區間之新臺幣與人民幣匯
    兌業務，合計由臺灣匯至大陸地區之金額達1億794萬6,251
    元（詳如附表一之一所示），由大陸地區匯至臺灣之金額亦
    達6,196萬4,546元（詳如附表一之二所示），已符合「因犯
    罪獲取之財物或財產上利益達1億元以上」，核被告所為，
    係違反銀行法第29條第1項未經主管機關許可經營銀行業務
    而辦理國內外匯兌業務之規定，應依銀行法第125條第1項後
    段之規定論處。
  ㈣被告與大陸地區某真實姓名年籍不詳之成年人之間，具有犯
    意聯絡及行為分擔，均為共同正犯。
  ㈤再按刑事法若干犯罪行為態樣，本質上原具有反覆、延續實
    行之特徵，立法時既予以特別歸類，定為犯罪構成要件之行
    為要素，則行為人基於同一之犯意，在密切接近之一定時、
    地持續實行之複數行為，倘依社會通念，於客觀上認為符合
    一個反覆、延續性之行為觀念者，於刑法評價上，即應僅成
    立一罪，俾免有重複評價、刑度超過罪責與不法內涵之疑慮
    ，學理上所稱「集合犯」之職業性、營業性或收集性等具有
    重複特質之犯罪均屬之，例如經營、從事業務、收集、販賣
    、製造、散布等行為概念者。而銀行法第29條第1項規定所
    稱「辦理匯兌業務」，本質上即屬持續實行之複數行為，具
    備反覆、延續之行為特徵，行為人先後多次非法經營銀行業
    務之犯行，依社會客觀通念，符合一個反覆、延續性之行為
    概念，屬於集合犯實質上一罪關係。查被告與大陸地區某真
    實姓名年籍不詳之成年友人共同自97年11月間起至107年4月
    間止，先後多次辦理非法匯兌業務之行為，依社會客觀通念
    ，具有反覆、延續性之性質，揆諸前揭說明，應論以集合犯
    之實質上一罪。
  ㈥復按犯第125條、第125條之2或第125條之3之罪，在偵查中自
    白，如自動繳交全部犯罪所得者，減輕其刑，銀行法第125
    條之4第2項前段定有明文。經查，被告於偵查中已就本件非
    法辦理國內外匯兌業務之犯行坦承不諱（見偵卷第293頁）
    ，且已於原審審理時將其收受之犯罪所得2萬3,790元全數繳
    回，有贓證物款收據1紙在卷可查（見原審卷第76頁），揆
    諸前揭說明，自有上開銀行法第125條之4第2項前段規定之
    適用，爰依法減輕其刑。
  ㈦又按刑法第59條規定犯罪之情狀可憫恕者，得酌量減輕其刑
    ，其所謂「犯罪之情狀」，與同法第57條規定科刑時應審酌
    之一切情狀，並非有截然不同之領域，於裁判上酌減其刑時
    ，應就犯罪一切情狀（包括第57條所列舉之10款事項），予
    以全盤考量，審酌其犯罪有無可憫恕之事由（即有無特殊之
    原因與環境，在客觀上足以引起一般同情，以及宣告法定低
    度刑，是否猶嫌過重等等），以為判斷。本院審酌被告所犯
    違反銀行法第125條第1項後段規定之非法經營銀行業務罪，
    法定刑為「7年以上有期徒刑，得併科新臺幣2千5百萬元以
    上5億元以下罰金」，其法定最輕本刑為有期徒刑7年，刑度
    甚重。然同為違反銀行法之人，其原因動機不一，犯罪情節
    未必盡同，或有參與程度重大、輕微之分，其犯罪行為所造
    成危害社會之程度自屬有異，法律科處此類犯罪，所設之法
    定最低本刑卻不可謂不重，自非不可依客觀之犯行與主觀之
    惡性二者加以考量其情狀是否有可憫恕之處，適用刑法第59
    條之規定酌量減輕其刑，期使個案裁判之量刑能斟酌至當，
    符合比例原則。本案被告上開犯行，無視國家對於銀行業務
    管制法令之規定，行為固屬不當，然考量本件尚有共犯，被
    告並非唯一行為人，分工程度不同，且被告就每筆匯兌僅收
    取100元、30元不等之手續費，實際所得報酬尚屬微小，就
    被告犯罪之情狀，若科以上述依銀行法第125條之4第2項前
    段規定減輕其刑後之法定最輕本刑（有期徒刑3年6月），猶
    嫌過重，未免過苛，在客觀上應足以引起一般人之同情，而
    有法重情輕之失衡情狀，被告亦請求適用刑法第59條規定（
    見本院卷第94頁、第103-106頁），爰依刑法第59條規定，
    就被告所犯之罪，酌減其刑，並依法遞減之。
三、撤銷改判之理由：
  ㈠原審以被告犯罪事證明確，予以論罪科刑，固非無見。惟查
    ，被告與共犯所為，其因犯罪獲取之財物已達1億元以上，
    應構成銀行法第125條第1項後段之罪，原判決僅以被告辦理
    地下匯兌業務實際獲取之手續費2萬3,790元，計算其因犯罪
    獲取之財物，而對被告論以銀行法第125條第1項前段之罪，
    適用法則容有未洽。
  ㈡檢察官上訴主張被告所為係犯銀行法第125條第1項後段之罪
    ，為有理由，應由本院予以撤銷改判。
四、爰審酌被告素行良好，然其無視政府對於匯兌管制之禁令，
    非法辦理新臺幣與人民幣匯兌業務，影響金融秩序及政府對
    於資金之管制，其行為應予相當程度之非難，惟被告犯罪後
    於偵查中即自白犯罪，且於原審自動繳回全部犯罪所得，並
    於偵、審中均一致坦承犯行，態度良好，兼衡其犯罪動機、
    目的、手段、犯罪所得數額、智識程度、家庭暨工作經濟狀
    況等一切情狀，量處如主文第2項所示之刑。
五、按刑法第74條第1項規定，受2年以下有期徒刑、拘役或罰金
    之宣告，而有下列情形之一，認以暫不執行為適當者，得宣
    告2年以上5年以下之緩刑，其期間自裁判確定之日起算：一
    、未曾因故意犯罪受有期徒刑以上刑之宣告者。二、因故意
    犯罪受有期徒刑以上刑之宣告，執行完畢或赦免後，5年以
    內未曾因故意犯罪受有期徒刑以上刑之宣告者。經查，被告
    未曾因故意犯罪受有期徒刑以上刑之宣告，有本院被告前案
    紀錄表1份在卷足憑（見本院卷第61頁），其因一時失慮，
    致罹刑典，犯後始終坦認錯誤，並繳回犯罪所得，經此偵、
    審程序及刑之宣告，自當知所警惕，信無再犯之虞，本院認
    上開對被告宣告之刑，以暫不執行為適當，爰依刑法第74條
    第1項第1款規定，宣告緩刑3年。然而，被告無視政府對於
    匯兌管制之禁令，非法辦理新臺幣與人民幣匯兌業務，影響
    金融秩序及政府對於資金之管制，時間非短，參酌其他同類
    型金融案件之犯罪規模暨因犯罪獲取之財物，認本案應對被
    告宣告附條件緩刑，支付一定金額之公益捐，以達嚇阻犯罪
    之一般預防效果及遏止再犯之特別預防效果，被告亦表示請
    求宣告緩刑，願意繳交公益捐等語（見本院卷第94頁、第10
    3頁至第106頁、第133頁至第134頁），爰併依刑法第74條第
    2項第4款規定，命被告應於其受本案判決確定後1年內，向
    公庫支付如主文第2項所示之金額即100萬元，以觀後效，用
    啟自新。又依刑法第75條之1第1項第4款規定，受緩刑之宣
    告而違反上開本院所定負擔情節重大者，足認原宣告之緩刑
    難收其預期效果，而有執行刑罰之必要者，得撤銷其宣告，
    併此敘明。
六、沒收：
  ㈠被告行為終了時，刑法關於沒收之規定已於105年7月31日全
    盤修正，修正後刑法以沒收為刑罰及保安處分以外之獨立法
    律效果，自應回歸刑法一體適用，刑法施行法第10條之3乃
    增訂「施行日前制定之其他法律關於沒收、追徵、抵償之規
    定，不再適用」明白揭示後法優於前法之原則。而銀行法第
    136條之1規定，於107年1月31日修正公布，並自同年2月2日
    起施行，係因上開刑法施行法第10條之3施行後所為之修正
    ，為刑法沒收規定之特別規定，自應優先適用，其餘未規定
    部分，則回歸刑法適用之。修正後銀行法第136條之1係規定
    ：犯本法之罪，犯罪所得屬犯罪行為人或其以外之自然人、
    法人或非法人團體因刑法第38條之1第2項所列情形取得者，
    除應發還被害人或得請求損害賠償之人外，沒收之。
  ㈡經查，本案被告收受之手續費共計2萬3,790元，業經本院核
    算如附表一之三所示，此即為被告之本案犯罪所得。因被告
    非法辦理國內外匯兌業務，依現存卷證資料，迄無任何被害
    人或得請求損害賠償之人主張受有任何損害，故無應發還被
    害人或得請求損害賠償之人之情形，爰依銀行法第136條之1
    規定，就被告已繳回之犯罪所得2萬3,790元宣告沒收。且因
    此部分數額業經被告於原審自動繳回，並無不能執行之問題
    ，故無庸依刑法第38條之1條第3項之規定宣告如全部或一部
    不能沒收時，追徵其價額。
  ㈢又按供犯罪所用、犯罪預備之物或犯罪所生之物，屬於犯罪
    行為人者，得沒收之，刑法第38條第2項定有明文。經查，
    扣案如附表甲編號1所示之物，雖為被告所有，惟核其性質
    均非違禁物，至多僅係證據資料，且該等物品亦非專供本件
    違反銀行法犯罪所用或預備所用之物；又扣案如附表甲編號
    2所示之物，並非被告所有。本院因認上揭扣案物品均無依
    刑法第38條第2項規定沒收之必要，併此敘明。
據上論斷，應依刑事訴訟法第369條第1項前段、第364條、第299
條第1項前段，銀行法第29條第1項、第125條第1項後段、第125
條之4第2項前段、第136條之1，刑法第11條、第28條、第59條、
第74條第1項第1款、第2項第4款，判決如主文。
本案經臺灣臺北地方檢察署檢察官郭進昌提起公訴，檢察官陳照
世提起上訴，臺灣高等檢察署檢察官越方如到庭執行職務。
中    華    民    國   109    年    2     月    25    日
                  刑事第二十四庭審判長法  官  王敏慧
                                      法  官  陳德民
                                      法  官  黃潔茹
以上正本證明與原本無異。
如不服本判決，應於收受送達後20日內向本院提出上訴書狀，其
未敘述上訴之理由者並得於提起上訴後20日內向本院補提理由書
（均須按他造當事人之人數附繕本）「切勿逕送上級法院」。
                                      書記官  嚴昌榮
中    華    民    國    109   年    2     月    25    日
附錄：本案論罪科刑法條全文
銀行法第29條
除法律另有規定者外，非銀行不得經營收受存款、受託經理信託
資金、公眾財產或辦理國內外匯兌業務。
違反前項規定者，由主管機關或目的事業主管機關會同司法警察
機關取締，並移送法辦；如屬法人組織，其負責人對有關債務，
負連帶清償責任。
執行前項任務時，得依法搜索扣押被取締者之會計帳簿及文件，
並得拆除其標誌等設施或為其他必要之處置。
銀行法第125條
違反第29條第1項規定者，處3年以上10年以下有期徒刑，得併科
新臺幣1千萬元以上2億元以下罰金。其因犯罪獲取之財物或財產
上利益達新臺幣1億元以上者，處7年以上有期徒刑，得併科新臺
幣2千5百萬元以上5億元以下罰金。
經營金融機構間資金移轉帳務清算之金融資訊服務事業，未經主
管機關許可，而擅自營業者，依前項規定處罰。
法人犯前二項之罪者，處罰其行為負責人。

附表甲：
編號 扣案物名稱及數量  1 被告所有之台北富邦銀行存摺1本、京城銀行存摺1本、玉山銀行存摺1本、國泰世華銀行存摺2本、第一銀行存摺3本、郵局存摺2本、中國信託銀行存摺3本、匯款憑證1件、匯款委託書1件、工商銀行交易明細清單1件、人民幣匯款紀錄1件、京城銀行客戶存提紀錄單1件、手札7張、京城銀行說明書1張、名單2張、電腦設備2台、三星手機1台。  2 楊潤宇京城銀行存摺1本、陳柏翔京城銀行存摺1本、林志峰京城銀行存摺2本、米妮國際貿易有限公司京城銀行存摺2本、蔡春美日盛銀行存摺1本、梁慧伶SD卡1個。